臺灣板橋地方法院民事判決　九十年度訴字第二五○五號
　　原　　　告　甲○○
右當事人間請求所有權移轉登記事件，本院判決如左：
    主      文
原告之訴駁回。
訴訟費用由原告負擔。
    事實及理由
一、原告主張：被告江鎧均（原名江淑鳳）與伊為夫妻關係，伊先於民國七十七年九
    月八日，以新臺幣（下同）一百十四萬元，向訴外人林阿泉購買坐落台北縣三重
    市○○○段陡門頭小段三０之六三地號土地、門牌號碼為同縣市○○街二一０巷
    四號四樓之房屋及其基地，繼之於八十三年四月二十五，另以八百五十萬元，向
    訴外人賴品撰購買坐落同段中興小段九六之三地號土地、門牌號碼為同縣市○○
    路○段六０九巷十六號四樓之一之房屋及其基地。伊所購買之上開不動產（下稱
    系爭不動產），先後均信託登記為被告所有，惟所有權狀仍由伊自行保管。詎被
    告謊報所有權狀遺失，於申請補發後，竟持系爭不動產向訴外人聯邦商業銀行（
    下稱聯邦銀行）設定抵押權分別借款三百八十萬元、一百八十萬元。為此，爰以
    起訴狀繕本之送達為終止兩造間信託關係之意思表示，請求被告將系爭不動產之
    所有權移轉登記予伊，另依不當得利之法律關係，併請求被告返還其以系爭不動
    產向聯邦銀行設定抵押權所貸得之款項合計五百六十萬元等語。並聲明：(一)被告
    應將其所有坐落台北縣三重市○○○段陡門頭小段三０之六三地號、地目建、面
    積一百二十二平方公尺、應有部分五分之一土地，暨其上門牌號碼為同縣市○○
    街二一０巷四號四樓、鋼筋混凝土造本國式伍層樓房第四層、面積九五點一七平
    方公尺、附屬建物陽台面積五點五六平方公尺、權利範圍所有權全部之房屋；坐
    落同段中興小段九六之三地號、地目建、面積三萬一千七百十一平方公尺、應有
    部分一萬分之六四土地，暨其上門牌號碼為同縣市○○路○段六０九巷十六號四
    樓之一、鋼筋混凝土造十層樓房第四層、面積一百二十九點八九平方公尺、權利
    範圍所有權全部之房屋，移轉登記與原告所有；(二)被告應給付原告五百六十萬元
    ，及自起訴狀繕本送達翌日起至清償日止，按年息百分之五計算之利息。
二、被告則以：
（一）被告否認兩造間有信託關係之存在，原告主張兩造間存有信託關係，應由原告
      負舉證責任。又信託關係之成立，須當事人間就信託內容意思表示合致時，始
      足當之，惟原告對於兩造間究於何時、何地、為達何項合法目的而就系爭不動
      產成立信託契約之事實，均未能舉證證明之，其主張兩造間有信託關係存在，
      實難採信。被告亦否認系爭不動產係由原告出資購買，並否認系爭不動產之所
      有權狀係由原告所保管等情。
（二）次查，兩造於七十五年十二月十一日結婚，婚姻關係現仍存續中，並未訂立夫
      妻財產契約，則就兩造婚姻關係存續中之財產關係，依法應適用法定聯合財產
      制。又系爭不動產係分別於七十七年間、八十三年間過戶登記於被告名下，依
      民法第一千零十七條第一項規定（夫或妻於結婚時所有之財產，及婚姻關係存
      續中取得之財產，為夫或妻之原有財產，各保有其所有權），並參諸土地法第
      四十三條規定（依本法所為之登記，有絕對之效力），系爭不動產既然自始登
      記於被告名下，被告當然取得其所有權。
（三）再者，被告本於所有人之地位，以系爭不動產向聯邦銀行設定抵押貸款，其受
      有利益非無法律上之原因，自無不當得利之可言。退萬步言，縱認原告能舉證
      證明系爭不動產係信託登記被告名下，被告受聯邦銀行之給付，係基於有效成
      立之債權契約，亦有法律上之原因，仍不生不當得利問題等語，資為抗辯。並
      聲明：(一)駁回原告之訴；(二)如受不利判決，願供擔保，請准宣告免為假執行。
三、得心證之理由：
（一）按當事人主張有利於己之事實者，就其事實有舉證之責任，民事訴訟法第二百
      七十七條前段定有明文。次按，所謂信託行為，係指委託人授與受託人超過經
      濟目的之權利，而僅許可受託人於經濟目的範圍內行使權利之法律行為而言，
      信託關係既因委託人信賴受託人代其行使權利而成立，故須基於受託人與委託
      人間合意訂立信託契約，始能發生，否則即無信託關係之可言。至買受不動產
      究由何人出資，買受後究由何人使用收益、繳納稅捐，嚴格言之，均與信託契
      約之成立與否無涉（最高法院七十二年台上字第一０三六號、七十三年台上字
      第四六０一號、八十三年台上字第一二三七號判決要旨參照）。
（二）本件原告主張兩造間就系爭土地有信託關係存在之事實，既為被告所否認，自
      應由原告就該事實負其舉證之責。本件原告僅提出不動產買賣契約書、土地及
      建物所有權狀、支票等影本各二件，欲證明系爭不動產係由原告出資購買，且
      其所有權狀係由原告保管之事實，再進而推論出兩造間確有信託關係之成立。
      惟查：
    １、兩造早於七十五年十二月十一日即已結婚，婚姻關係現仍存續之事實，為兩
        造所不爭，應信屬實。原告提出之買賣契約書影本二件，固均將原告列為系
        爭不動產之買受人，惟原告主張其就系爭不動產與訴外人林阿泉、賴品撰簽
        訂買賣契約之時間，分別係七十七年九月八日、八十三年四月二十五日，當
        時兩造間已有夫妻關係，而夫妻經營永久共同生活，其以一方名義對外與他
        人簽訂契約者，事所恆有，尚難僅憑原告出名簽約之事實，遽認系爭不動產
        確由原告獨力出資購置。至原告提出發票日分別為八十三年四月二十五日、
        同年月二十九日、受款人均為訴外人賴品撰、金額均為五十萬元之支票影本
        二紙，至多亦僅能證明系爭不動產其中由賴品撰售出之部分，其買賣資金部
        分係由原告之支存帳戶轉出，而鑑於兩造當時經營婚姻生活，衡情其經濟上
        之密切程度不言可喻，亦難逕認上開支票之票款必由原告獨力負擔。況本件
        訴外人賴品撰所出售之不動產，其買賣價金為八百五十萬元，而上開票款縱
        認係由原告自行出資，合計亦僅出資一百萬元，至其餘款項七百五十萬元究
        由何人出資，仍屬未能證明。
    ２、兩造既為夫妻關係，相互間經營共同生活，則彼此間之物品書據，自然甚易
        取得。原告雖提出系爭不動產之所有權狀影本二件，尚難憑此推論該權狀必
        由原告獨自負責保管。
    ３、依原告所提全部證據，猶不足證明其有出資購買系爭不動產及保管其所有權
        狀之事實，已如上述，自無進而推論本件信託關係存在之可言。此外，原告
        對於本件兩造間成立信託之目的，起初主張其因忙於經營事業，始將系爭不
        動產信託登記被告名下，由被告管理云云，嗣改稱其因擔任營造公司之負責
        人，不方便名下有不動產，始與被告口頭約定暫時登記被告名下云云，惟其
        前後所言均與常理有違，亦難認兩造間有何信託目的之存在。
（四）原告既不能證明兩造間有何信託關係存在，則被告提供登記為自己所有之系爭
      不動產向聯邦銀行設押借款，核屬權利之正當行使，自無不當得利之可言。況
      且，縱令兩造間確有信託關係存在，被告受領聯邦銀行之給付，乃基於其與聯
      邦銀行間之消費借貸契約，而被告為該消費借貸契約之債務人，對於聯邦銀行
      有清償借款本息之義務，對於原告顯亦不符不當得利之要件。
（五）綜上所述，本件原告不能證明兩造間有信託關係之存在，其依信託契約終止及
      不當得利之法律關係，訴請被告將系爭不動產之所有權移轉登記予原告，並將
      被告持系爭不動產向聯邦銀行設定抵押權所貸得之款項合計五百六十萬元返還
      予原告，均無理由，應予駁回。
五、訴訟費用負擔之依據：民事訴訟法第七十八條。
中　　　華　　　民　　　國　　九十一　　年　　　七　　　月　　　十　　　日
                                    臺灣板橋地方法院民事第三庭
~B審判長法官　黃麟倫
~B法　　　官　葉靜芳
~B法　　　官　朱嘉川
右為正本係照原本作成
如不服本判決，應於判決送達後二十日內，向本院提出上訴狀。
中　　　華　　　民　　　國　　九十一　　年　　　七　　　月　　　十　　　日
~B法院書記官　馬文慶
